【裁判字號】    91,易,86
【裁判日期】    920424
【裁判案由】    詐欺
【裁判全文】
臺灣臺北地方法院刑事判決                            九十一年度易字第八六號
    公  訴  人  臺灣臺北地方法院檢察署檢察官
    被      告  戊○○
                己○○○
    選任辯護人  徐國勇律師
                許淑惠律師
右列被告等因詐欺等案件，經檢察官提起公訴（九十年度偵字第四八０四號），甲○
判決如左：
    主  文
戊○○、己○○○均無罪。
    理  由
一、自訴意旨略以：被告戊○○、己○○○明知其所有臺北市○○區○○段二小段一
    三０、一三二地號兩筆土地之應有部分及座落其上之一０四七建號，門牌號碼為
    臺北市○○區○○街九五巷三號之房屋，分別設定有最高限額新臺幣（下同）一
    千一百三十四萬元、七百四十四萬元之高額抵押權，仍隱瞞本金最高限額一千一
    百三十四萬元之抵押權之事實，並共同基於自己不法所有之意圖，於八十五年一
    月間向丁○○○謊稱前揭房地價值一千五百萬元，其上並僅有安泰商業銀行（下
    稱安泰銀行，即原責任保證臺北市第七信用合作社）設定六百二十萬元之抵押權
    ，該抵押權最高限額為七百四十四萬元，扣除戊○○所積欠劉鍾月桃之三百萬元
    後，丁○○○只需再給付五百萬元，即可將前揭房地移轉給丁○○○，致丁○○○因此陷於錯誤，而於八十五年二月二日以丙○○為買受人，與戊○○、己○○○簽訂不動產買賣契約書，並因此給付五百八十萬元予戊○○及己○○○，並代
    戊○○及己○○○償付安泰銀行貸款六百二十萬元貸款之本金及利息。嗣丁○○○於八十六年一月間委託房屋仲介公司銷售前揭房地時，經仲介公司產權調查後
    ，發現前揭房屋上除安泰銀行之貸款外，尚有高額貸款，始知上情，因認被告二
    人共同涉犯刑法第三百三十九條第一項之詐欺取財罪嫌等語。
二、按犯罪事實應依證據認定之，無證據不得推定其犯罪事實。如不能證明被告犯罪
    者，應諭知無罪之判決，刑事訴訟法第一百五十四條、第三百零一條第一項分別
    定有明文。又告訴人之告訴，係以使被告受刑事訴追為目的，是其陳述是否與事
    實相符，仍應調查其他證據以資審認，亦有最高法院五十二年臺上字第一三００
    號判例要旨可為參照。次按刑事訴訟法上所謂認定犯罪事實之證據，係指足以認
    定被告確有犯罪行為之積極證據而言，該項證據自須適合於被告犯罪事實之認定
    ，始得採為斷罪資料；如未能發現相當證據，或證據不足以證明，自不能以推測
    或擬制之方法，以為裁判之基礎，最高法院二十九年上字第三一０五號、四十年
    臺上字第八六號分別著有判例可佐。至於刑法第三百三十九條第一項詐欺罪之成
    立，須以意圖為自己或第三人不法所有，以詐術使人將本人或第三人之物交付為
    要件，所謂以詐術使人交付，必須被詐欺人因其詐術而陷於錯誤，若其所用方法
    ，不能認為詐術，亦不致使人陷於錯誤，即不構成該罪，同院四十六年臺上字第
    二六０號判例，亦採斯旨。
三、公訴意旨認被告二人共同涉犯前開罪嫌，無非以：右揭犯罪事實業據告訴人丙○○、丁○○○加以指述，被告二人均供述被告明知前揭房地設定有七百四十四萬
    元及一千一百三十四萬元之最高限額抵押權，而仍以一千五百萬元賣予丁○○○
    之事實，此外並有前揭房地之抵押資料、不動產買賣契約書、臺北市第七信用合
    作社擔保放款明細表、安泰銀行放款當期交易明細表、安泰銀行房屋擔保借款繳
    息清單可稽等語，為其論據。訊據被告二人均堅詞否認有何公訴意旨所指之詐欺
    犯行，被告戊○○略辯稱，本件是買賣關係，當初給第一銀行設定與本件無關等
    語，被告己○○○則略辯稱，不清楚本件情形，是伊先生戊○○在做等語，選任
    辯護人則以，這筆土地銀行開始要扣押拍賣，第二順位沒有被扣押，對告訴人沒
    有影響，當時代書過戶時把持分二百看成二十才會少掉一百八十，我們只有把一
    百八十移轉給告訴人就沒有事，至於前揭地號一三○號部分，雖有持分產生重疊
    的問題，這也是同樣情形代書設定錯誤，我們出賣土地後，我們剩餘的土地還大
    於或等於設定給第一銀行等語，以為辯護。
四、經查：（一）公訴意旨所指被告隱匿前開土地已經設定抵押權犯罪事實，使告訴
    人陷於錯誤而交付所有價款等語，惟前開土地之抵押權設定登記，可以公開查閱
    ，被告既未有何施用詐術之積極作為，例如提供虛偽之登記內容，或向告訴人騙
    稱將代為塗銷抵押權，抑趁訂約之隙搶先設定抵押等行為，且告訴人丁○○○雖
    於甲○審理中自稱不識字，方為被告二人所騙等語，但告訴人丁○○○之子即告
    訴人丙○○於甲○審理自承知悉前揭買賣情事，且一同前往簽約等語，均有甲○
    審判筆錄可參，容難僅以被告未告知或隱瞞為由，科以何等告知義務，而遽認被
    告有利用他人錯誤，隱瞞事實，或對告訴人施以詐術使告訴人陷於錯誤之行為，
    自與詐欺罪之構成要件不相符合；（二）再查證人乙○○於選任辯護人進行反詰
    問時，答稱地號一三二部分分子現在來看應該是二○○，當初是○還是英文字母
    Ｏ看不清楚，當時應該是看錯，當時辦登記時一三二地號有二個順位，一個安泰
    、一個一銀，持分不一樣，二個都是第一順位，存在不一樣的持分上，他來找我
    的時候我覺得是真的掛錯了，所以要他們到地政事務所協議，後來有沒有辦成，
    地政事務所說持分不夠沒有辦法這樣分攤等語，核與證人陳敏卿於檢察官主詰問
    中陳稱，當時地一三二、一三○都有持分辦理抵押權設定，一三二地號戊○○持
    分是一○九九，己○○○持分是二○○，一三○地號己○○○持分是三九，全部
    都是第一順位，土地我不知道，如果是一個大樓二、三十胎都有，要去看共同擔
    保建物是什麼，如果共同建物擔保不一樣，就代表借款不一樣，舉例一三二地號
    一銀共同擔保建號是一○五三，安泰是一○四七，代表第一銀行是第一順位，安
    泰也是第一順位，以上是有關順位的事情，為什麼丙○○謄本有二個順位他的所
    有權只有二四六○○分之二○，其實在安泰部分他是設定二○○，因為二○○與
    二○不符，地政事務所電腦就沒有辦法跳開，如果是登記二四六○○分之二○○
    第一順位的第一銀行就不會存在丙○○謄本上，原來是設定二四六○○分之一二
    九九，戊○○過給他一○九九，己○○○過給他二○，所以加起來不符一二九九
    ，所以第一順位第一銀行才會留在上面等語，及於檢察官覆主詰問時答稱當初八
    十四年設定時持分是一二九九，債務人、義務人是屬於己○○○、戊○○，其中
    戊○○部分是一○九九、己○○○是二○○，如果移轉二○○給他就不會發生問
    題，因為移轉二○不足擔保安泰設定的一二九九，所以前面順位才會保留下來等
    語，均有甲○審判筆可查，足認被告二人並無刻意隱瞞抵押權或順位之事實，亦
    未有何施用詐術之積極作為，例如提供虛偽之登記內容，或向告訴人騙稱將代為
    塗銷抵押權，抑趁訂約之隙搶先設定抵押等行為，不能認有何施用詐術或利用他
    人錯誤之情形；（三）綜前所述，依甲○所調查之證據不能證明被告於簽訂買賣
    契約之始，即存有不法所有之意圖，亦非有何違背其告知義務而利用他人錯誤以
    遂行詐欺犯行之情形，縱使被告二人迄未塗銷系爭土地持分之抵押，亦核屬民事
    糾葛，宜循民事途徑解決。甲○復查無其他積極之證據，足認被告二人確有詐欺
    情事，本件不能排除被告二人確未犯罪之合理懷疑，依法應諭知無罪之判決，以
    免冤抑。
據上論斷，應依刑事訴訟法第三百零一條第一項，判決如主文。
本案經檢察官蔡宏展到庭執行職務
中      華      民      國    九十二    年      四      月    二十四    日
                                      臺灣臺北地方法院刑事第六庭
                                          法  官  黃程暉
右正本證明與原本無異。
如不服本判決，應於判決送達後十日內，向甲○提出上訴狀。
                                          書記官  張華瓊
中      華      民      國    九十二    年      四      月    二十五    日


司法院資訊處製作；財團法人民間司法改革基金會備份。
